最高法院民事判決　　　　　　　　　 111年度台上字第1388號
上　訴　人　吳權倫
訴訟代理人　林智群律師
　　　　　　林柏男律師
被 上訴 人　劉瑞媛
　　　　　　吳冠儒
　　　　　　吳冠奇
共　　　同
訴訟代理人　蘇志倫律師
上列當事人間請求確認遺囑無效事件，上訴人對於中華民國 110
年11月9日臺灣高等法院第二審判決（108年度重家上字第56號）
，提起上訴，本院判決如下：
    主  文
原判決廢棄，發回臺灣高等法院。
    理  由
一、本件被上訴人主張：訴外人即兩造之被繼承人吳家胤於民國
    103 年12月24日由見證人兼代筆人劉金英製作代筆遺囑（下
    稱系爭遺囑），並由程昭滿、陳鈺霞擔任見證人（下與劉金
    英合稱劉金英等3人)，再至臺灣新竹地方法院所屬民間公證
    人許錫星事務所認證。惟系爭遺囑未經劉金英講解，且程昭
    滿、陳鈺霞並非由吳家胤指定，亦未始終在場，系爭遺囑不
    符民法第1194條之法定方式，自屬無效。爰求為確認系爭遺
    囑無效之判決。
二、上訴人則以：系爭遺囑係吳家胤口述遺囑內容，由代筆人劉
    金英筆記、宣讀、講解後，經吳家胤及劉金英等3 人簽名，
    其過程經公證人許錫星認證，符合代筆遺囑法定方式，自屬
    有效等語，資為抗辯。
三、原審維持第一審所為被上訴人勝訴之判決，駁回上訴人之上
    訴，係以：吳家胤於105年8月20日死亡，兩造分別為吳家胤
    之配偶及子女，亦為法定繼承人。吳家胤生前於 103年12月
    24日作成系爭遺囑，見證人為劉金英等3 人，劉金英並為代
    筆人，復由許錫星公證人作成認證書。依證人劉金英證述，
    吳家胤先至事務所口述遺囑內容，由劉金英打成草稿，再請
    吳家胤確認內容，吳家胤於立遺囑當日再按草稿內容唸1 遍
    ，經吳家胤同意，並請同一事務所員工程昭滿、陳鈺霞擔任
    另2 名見證人，始作成系爭遺囑，劉金英寫好遺囑後複述予
    吳家胤及其他見證人聽，確認沒問題後始至公證人處認證，
    惟不清楚另2 名見證人是否全程在場。另依證人陳鈺霞及程
    昭滿之證述，作成遺囑當日，係由吳家胤唸自行帶來之草稿
    ，由劉金英手寫，完成後沒有特別解釋，有複述予吳家胤聆
    聽或詢問是否為吳家胤之意思，吳家胤有點頭或表示認同。
    且劉金英如於宣讀筆記內容時，確有向吳家胤及程昭滿等 2
    人說明及解釋筆記遺囑內容，衡情應不致於不清楚程昭滿等
    2 人是否全程在場。從而，本件固堪認吳家胤同意指定劉金
    英等3 人為見證人，並親自口述遺囑內容，惟劉金英筆記後
    僅完成宣讀及確認筆記內容是否與吳家胤口述意旨相符，並
    未踐行說明、解釋筆記遺囑內容之講解程序，以使吳家胤及
    見證人程昭滿等2 人了解並確認筆記之內容是否與口述之內
    容相吻合，核與民法第1194條規定之代筆遺囑法定要式不符
    。則被上訴人請求確認系爭遺囑無效，核屬有據等詞，為其
    判斷之基礎。
四、按代筆遺囑，依民法第1194條之規定，固應由遺囑人指定 3
    人以上之見證人，由遺囑人口述遺囑意旨，使見證人中之 1
    人為筆記、宣讀、講解，經遺囑人認可，並記明年月日及代
    筆人之姓名，由見證人全體及遺囑人同行簽名，始符合其方
    式要件。其中見證人於宣讀筆記內容後所為之講解，係使遺
    囑人及其他見證人易於了解及確認宣讀之筆記內容與遺囑人
    口述之意旨相符，以確保遺囑人最終意志之實現。惟所謂講
    解，非必限於宣讀全部筆記內容後始得進行，且其方式及說
    明程度亦無限制，倘於宣讀過程中以言詞提示遺囑人及其他
    見證人確認已了解筆記內容，參照遺囑人之智識、身心狀況
    及遺囑作成之全部過程，堪認遺囑人之真意已得確保者，不
    得僅以其講解時未就筆記內容為詳盡解說，即認其代筆遺囑
    因欠缺法定方式而無效，俾能符合立法目的，確保遺囑人最
    終意志之實現。本件系爭遺囑係經遺囑人吳家胤同意指定劉
    金英等3 人為見證人，由吳家胤親自口述遺囑內容後，經劉
    金英筆記並宣讀、確認是否與吳家胤口述意旨相符等情，為
    原審認定之事實。果爾，觀諸系爭遺囑載明遺囑人吳家胤「
    係教職退休，可清楚表達本人意願」（見臺灣臺北地方法院
    106年度家訴字第117號一審卷第31頁），及見證人陳鈺霞、
    程昭滿於事實審證稱吳家胤於劉金英複述筆記內容及詢問吳
    家胤之意思是否即為複述之內容時有點頭，或回答是等語（
    見原審卷㈠第246、248、250 頁）。倘劉金英於宣讀過程中
    曾以言詞向遺囑人確認是否與其本意相符，且其內容依遺囑
    人之智識及精神狀況亦得理解，能否猶認為代筆見證人劉金
    英於宣讀時未向遺囑人及見證人為任何講解，其代筆遺囑欠
    缺法定方式？已非無疑。再參以原審勘驗遺囑人於系爭遺囑
    作成後另於104年1月14日錄製自述錄影光碟之筆錄，載明遺
    囑人表明自己是在非常清醒的狀態下錄製影片等情（見原審
    卷㈡第24頁），倘吳家胤係在精神狀況正常下製作系爭遺囑
    ，依其為教職退休人員之智識水平，劉金英於複述筆記內容
    過程如已以言詞向吳家胤確認與其本意相符，是否尚不足以
    確保遺囑人最終意志之實現，而應認其為無效？亦非無斟酌
    研求之餘地。乃原審未予調查明晰，並說明心證所由得，僅
    以代筆人劉金英未於宣讀筆記內容時另為詳細說明及解釋遺
    囑意旨之講解程序，即認系爭遺囑與法定要式不符，應屬無
    效，遽為不利於上訴人之論斷，自有可議。上訴論旨，指摘
    原判決不當，聲明廢棄，非無理由。
五、據上論結，本件上訴為有理由。依家事事件法第51條，民事
    訴訟法第477條第1項、第478條第2項，判決如主文。
中    華    民    國   111    年    7     月    7     日
                      最高法院民事第七庭
                          審判長法官  林  恩  山  
                                法官  邱  瑞  祥  
                                法官  吳  青  蓉  
                                法官  吳  美  蒼  
                                法官  黃  麟  倫  
本件正本證明與原本無異
                                      書  記  官
中    華    民    國   111    年    7     月    12    日